臺灣高等法院高雄分院民事判決　九十二年度上字第一四九號
　　　上　訴　人　甲○○
?
　　　訴訟代理人　莊進祥律師
　　　被　上訴人　台灣新生報業股份有限公司
　　　法定代理人　丙○○
　　　訴訟代理人　丁○○
　　　　　　　　　戊○○
　　　　　　　　　乙○○
　　　　　　　　　蔡俊有律師
當事人間請求返還不當得利事件，上訴人對於中華民國九十二年五月二十一日臺灣高
雄地方法院九十一年訴字第一二六一號第一審判決提起上訴，本院於民國九十三年七
月二十日辯論終結，判決如下：
　　　主　　　文
上訴駁回。
第二審訴訟費用由上訴人負擔。
　　　事實及理由
一、上訴人主張：兩造於八十六年二月二十七日簽立承攬廣告契約書（以下簡稱系爭
    契約）約定由上訴人招攬之廣告應優先在被上訴人所發行之台灣新聞報刊登。約
    定若每月刊登累計行數達二十七萬行以上，以每行新台幣（下同）三、二二元計
    價後再扣除百分之九十點八之折扣，若累計行數達三十六萬行以上，則以每行三
    ．０一元計價後再扣除百分之九一點四之折扣。並約定合約期間為自八十六年三
    月一日起至八十八年二月二十八日止。於期間屆滿後，雙方同意再延長契約期限
    二年。上訴人並提供坐落高雄市○○區○○段一九八八地號土地及其上建號一九
    二四號房屋（以下簡稱系爭房地），設定抵押權，及提供訴外人聯欣廣告事業股
    份有限公司所有之定期存單設定質權給被上訴人。又上訴人於八十九年六月份刊
    登非房售類廣告之行數為二千五百九十行，金額為八萬二千七百八十九元，房售
    類廣告行數為九萬零八百九十一行，金額為三十萬三千元。詎被上訴人竟以上訴
    人未清償為由，就供擔保之定期存單實行質權，並受償七十九萬七千五百四十七
    元，就超過上訴人應給付之金額四十九萬四千五百四十七元部分，乃屬不當得利
    ，且被上訴人對上訴人已無任何債權存在，即應將系爭房地之抵押權登記予以塗
    銷。爰本於不當得利之法律關係提起本件訴訟。並聲明求為判決：(一)被上訴人應
    給付上訴人四十九萬四千五百四十七元及自起訴狀繕本送達被上訴人翌日起至清
    償日止，按年息百分之五計算之利息。(二)被上訴人應將系爭房地以新興地政事務
    所登記字號苓專字第０二八六二０號所設定之抵押權登記均予塗銷。上訴人願供
    擔保，請准宣告假執行。被上訴人則以上訴人於八十九年六月份刊登廣告之總行
    數為八萬七千五百四十六行，其中非房售類之行數為二千五百九十行，金額為八
    萬二千七百十九元，而房售類之行數為八萬四千九百五十六行，以每行三十五元
    計算，因該累計行數未達十萬行，依約定給予百分之三十之折扣計算，則六月份
    廣告費總額應為二百三十萬四千二百九十二元，扣除被上訴人因實行質權受償七
    十九萬七千五百四十七元外，上訴人尚積欠被上訴人一百五十萬六千七百四十五
    元，則被上訴人並無不當得利之情形，亦無義務塗銷系爭房地之抵押權登記之義
　　務等語資為抗辯。並答辯聲明：(一)上訴人之訴駁回。(二)如受不利判決，願供擔保
　　，請准免為假執行。
二、被上訴人反訴主張：上訴人即反訴被告於八十九年六月份刊登之廣告費為二百三
    十萬四千二百九十二元，扣除被上訴人即反訴原告實行質權受償七十九萬七千五
    百四十七元後，尚積欠被上訴人一百五十萬六千七百四十五元，爰本於兩造間系
    爭契約之法律關係，提起本件反訴。並反訴聲明求為判決：(一)上訴人應給付被上
    訴人一百五十萬六千七百四十五元，及自反訴起訴狀繕本送達翌日起至清償日止
    ，按年息百分之五計算之利息。(二)願供擔保，請准宣告假執行。反訴被告即上訴
    人則以：被上訴人實行質權受償七十九萬七千五百四十七元後，上訴人已無積欠
    被上訴人六月份之廣告費等語資為抗辯。並答辯聲明：(一)反訴原告之訴駁回。(二)
    如受不利之判決，願供擔保請准免為假執行。
三、本件原審對於上訴人之請求，及被上訴人反訴之請求，判決：(一)上訴人之訴及假
    執行之聲請均駁回。(二)上訴人（即反訴被告）應給付被上訴人（即反訴原告）一
    百三十六萬六千六百六十四元，及自民國九十一年七月五日起至清償日止，按年
　　息百分之五計算之利息。(三)被上訴人（即反訴原告）其餘之訴及假執行之聲請均
    駁回。並依兩造之陳明，就前揭上訴人應給付款項部分，分別酌定相當擔保金額
    ，併予宣告假執行及免為假執行。上訴人聲明不服，上訴聲明求為判決：(一)原判
    決不利於上訴人部分廢棄。(二)被上訴人應給付上訴人五十三萬一千八百零四元，
    並自起訴狀繕本送達被上訴人之翌日起至清償日止，按年息百分之五計算之利息
    。(三)前項判決，願供擔保請准宣告假執行。(四)被上訴人應將系爭房地以新興地政
    事務所登記字號苓專字第０二八六二０號所設定之抵押權登記均予以塗銷。(五)被
    上訴人在第一審之反訴於前揭廢棄部分廢棄。被上訴人則答辯聲明：(一)上訴駁回
    。(二)第二審訴訟費用由上訴人負擔。
四、本件兩造於八十六年二月二十七日簽立系爭契約，約定上訴人招攬之廣告優先在
    被上訴人所發行之台灣新聞報刊登，合約期間自八十六年三月一日起至八十八年
    二月二十八日止，於屆滿後延長二年。兩造已於八十九年八月十五日終止該契約
    。為擔保被上訴人之債權，上訴人並提供系爭房地設定抵押權給被上訴人，及提
    供聯欣廣告事業股份有限公司所有之定期存單設定質權給被上訴人。因上訴人積
    欠被上訴人八十九年六月份廣告費，經被上訴人實行質權後，已受償七十九萬七
    千五百四十七元。兩造間之廣告費只有八十九年六月份之廣告費尚有爭議，其餘
    各月份之廣告費均已完全清償等事實，有系爭契約書一份附卷可稽，並為兩造所
    不爭執，自堪信為真實。
五、本件上訴人主張八十九年六月份之廣告費業已全數清償，且被上訴人有超收之情
    事，因而請求被上訴人返還超額收取之金額。被上訴人則以其並未超額收取，反
    而上訴人尚有部分廣告費並未給付為由，而反訴請求給付廣告費。是本件本訴及
    反訴之爭點即在八十九年六月份廣告費用之金額究為若干，經查：
　(一)依被上訴人所提之上訴人八十九年六月份廣告費明細表所示，上訴人於該月份刊
    登廣告總行數八萬七千五百四十六行，其中房售類廣告為八萬四千九百五十六行
    ，非房售類廣告刊登二千五百九十行（見原審卷第二０四頁），有廣告費明細表
    一份附卷可稽（見原審卷第二０五頁至第二三六頁），並經上訴人於原審準備程
    序及言詞辯論期日均表示不爭執（見原審卷第二四三頁、第三０六頁），自堪信
    為真實。嗣上訴人雖改稱其於八十九年六月份刊登之房售類廣告行數為九萬零八
    百九十一行，然其並未能提出具體事證以實其說，故，上訴人其後翻異之主張，
    應不足採信。
　(二)上訴人先則主張房售類廣告以平均每行四．二元計價，最高不超過五元，且被上
    訴人之總經理鄧伯辰有同意其調低價錢。然其後又改稱應以批計價，每批為一百
    五十行，每批以五百元計算，六月份房售類廣告費應為三十萬三千元云云。惟此
    已為被上訴人所否認。而依被上訴人所提臺灣新聞報社八十八年十月八日廣告組
    之簽呈記載：「房售類廣告維持每段每行三十五元定價，以月累計行數給予經手
    人折扣，標準如下：ａ：月累計行數未達十萬行者，給予百分之三十折扣。ｂ：
    月累計行數未達十八萬行者，給予百分之八五點七折扣。ｃ：月累計行數達十八
    萬行（含），給予百分之八八點五折扣。ｄ：月累計行數達二十二萬五千行（含
    ）者，給予百分之九十點二折扣。ｅ：月累計行數達二十七萬行（含）者，給予
    百分之九十點八折扣。ｆ：月累計行數達三十六萬行（含）以上者，給予百分之
    九十一點四折扣。二、刊登批稿以上客戶，以未縮版實際見報行數計（如二十一
    欄每批一百三十五行，二十三欄一百五十行計），不以批者，以實際見報行數計
    算，三、奉核後，追溯自十月一日起實施新優惠累計計價辦法」等語，有該簽呈
    附卷足憑（見原審卷第一六一頁、第一六二頁）。系爭簽呈係在兩造就本件爭執
    前所書立，其內容復表示就計價方式係「維持每段每行三十五元定價」之方式，
    僅調整折扣計算方式而已。上訴人雖主張廣告費係以「批」計價，而非以「行」
    計價云云。惟據證人即曾於台灣新聞報社服務之邱清木證稱：「（八十八年七月
    至八十九年間，台灣新聞報刊登廣告）以「行」計算，一行是三十五元」，「當
    時市場都是用「批」計價，但是新聞報還是用「行」計算，因為我們的電腦沒有
    辦法用「批」來計價」等語（見本院卷第七十頁），「廣告費用的計算標準，被
    告公司（即被上訴人）有既定標準，廣告費單價是固定，視行數多少才給予折扣
    ，八十八年十月份以前，每行都是三十五元，且新聞報有一公開的價目表，原告
    （即上訴人）應知道每行三十五元，只是八十八年十月份以後，折扣依據之行數
    有不同，是以量制價，量逾多，折扣就愈多，並未依據散稿或批稿方式計價等語
    （見原審九十一年十二月十二日準備程序筆錄），足徵上訴人主張廣告費係以「
    批」計價而非以「行」計價云云，尚非可採。至於上訴人另主張被上訴人八十八
    年十月八日之「修訂房售類廣告累計優惠計價辦法」，並未依契約規定，於三十
　　六前通知上訴人，上訴人不知有該辦法存在云云。然依上訴人所提出而為被上訴
　　人所不爭執之八十九年一月、三月、四月及五月份之廣告費收據所示（見原審卷
　　第一六五頁至第一六八頁），其中一月份房售類之行數為二十萬七千八百四十八
　　行，金額為八十三萬六千七百零八元，如以每行三十五元，依上開簽呈所示給予
　　百分之八十八點五之折扣計算，其金額為八十三萬六千五百八十八元，與上開八
　　十三萬六千七百零八元大致相符；而三、四、五月份之行數分別為二十一萬三千
　　四百十一行，十九萬四千二百三十八行及十六萬八千一百三十五行，金額分別為
　　八十一萬八千八百四十元，七十八萬一千八百九十元及八十四萬一千五百九十八
　　元，與依上揭簽呈所示方式計算之金額八十一萬八千七百二十九元，七十八萬一
　　千八百零八元，及八十四萬一千五百十元，亦大致相符，足見八十九年一至五月
　　份之計價方式，係依照上開簽呈之計價方式而為無誤。且證人即當時擔任台灣新
　　聞報副總經理兼廣告組長並參與修訂上開計價辦法之盧清到庭供證：「有通知
    （上訴人甲○○），是先以電話通知她，因為她們在報社出入，也曾經當面告訴
    她新修正房售類廣告累計優惠計價辦法」，「他們都沒有表示反對的意見」，「
    八十八年十月份以後，所有廣告代理商都是依據這個修正的計價辦法來計價」等
    語（見本院卷第一三九頁），參以上訴人於八十九年九月十五日向立法委員湯金
    全服務處所遞之陳情書亦載明：「去年以專案承包房屋分類之廣告代理，明訂承
    包價格。惟報紙廣告市場，受景氣影響，無法在市場上競爭，本公司於今年三月
    份起，屢次反應給報社，希望調整市場承受之價格：：：：」等語，此亦有陳情
    書影本一份在卷可憑。又上訴人所屬聯欣廣告公司早於八十九年五月十八日將其
    自八十九年六月起暫停代理被上訴人所屬台灣新聞報房售分類廣告公告送達台灣
    新聞報（見本院卷第一三一頁公告），同年六月十四日更簽呈要求「全面調整房
    售分類價格」，「否則將房售分類之經營在六月底結束」，（見本院卷第一三二
    頁所附簽呈影本）等事實，足見上訴人所主張被上訴人未依規定將上開計價辦法
    通知上訴人，而上訴人亦不知有該辦法存在云云，亦不足採信。又證人即曾任台
    灣新聞報社總經理之鄧伯辰證稱：「對於廣告費用我沒有權利作決定，但我有權
　　利作建議」，「關於廣告費用的訂定，程序先由作業單位提出後，就向我口頭報
　　告，我認為可行的話，再請廣告單位以書面簽呈呈報，並會會計室及政風室，最
　　後由社長決行」，「關於本件廣告的計算方式，我並沒有以台灣新聞報社的名義
　　向原告（即上訴人）保證廣告行數之計價方式，我只是表示代為爭取，而事後，
　　我也沒有向原告為收取廣告費用之事項作任何表示」等語（見原審卷第一五六頁
　　），是上訴人主張被上訴人有同意調降廣告之計價方云云，自不足採信。
　(三)依上所述，本件兩造就房售類之廣告費計價方式，應依上開簽呈所擬具之計價辦
    法所定之方式計算，上訴人主張係以每批一百五十行，每批五百元計算，及被上
    訴人有同意給予較低折扣等情，均因未能舉證以實其說，本院自難遽予採信。從
    而依上述計價方式，如刊登之行數未達十萬行時，僅有百分之三十之折扣，而上
    訴人於八十九年六月份所刊登之房售類廣告行數為八萬四千九百五十六行，並未
    超過十萬行，則上訴人於八十九年六月份刊登房售類廣告費用應為二百零八萬一
    千四百二十二元（即35元×84956×70％=2,081,422 元）連同其所不爭執而尚未
    清償之非房售類廣告費八萬二千七百八十九元，總計為二百十六萬四千二百一十
    一元，扣除被上訴人實行質權取償之七十九萬七千五百四十七元，則上訴人尚積
    欠被上訴人一百三十六萬六千六百六十四元。
六、綜上所述，原審因認本件上訴人於八十九年六月份刊登廣告尚積欠被上訴人廣告
    費一百三十六萬六千六百六十四元，則被上訴人並無不當得利可言。又上訴人尚
    積欠被上訴人廣告費一百三十六萬六千六百六十四元，則被上訴人對上訴人尚有
    債權存在，則上訴人以債權已消滅為由，請求被上訴人塗銷系爭房地之抵押權登
    記，即屬無據。從而上訴人基於不當得利之法律關係請求被上訴人給付四十九萬
    四千五百七十元及法定遲延利息，並請求塗銷系爭房地之抵押權登記，為無理由
    ，不應准許。至於被上訴人基於兩造間系爭契約之法律關係，反訴請求上訴人給
    付一百三十六萬六千六百六十四元及自反訴起訴狀繕本送達翌日即九十一年七月
    五日起至清償日止按年息百分之五計算之範圍內，即屬正當，應予准許。逾此範
    圍之請求，為無理由，應予駁回。並就被上訴人反訴勝訴部分，依兩造之陳明，
    分別酌定相當擔保金額，併予宣告假執行及免為假執行，至於被上訴人反訴敗訴
    部分，及上訴人本訴敗訴部分，其假執行之聲請，即失所附麗，均應予駁回。經
    核尚無不合，上訴論旨，指摘原判決不當，求予廢棄改判，非有理由，應予駁回
    。
七、本件事證已臻明確，兩造其餘攻擊防禦方法及舉證，核與本案判決之結果無影響
    ，爰不一一論述。
八、據上論結，本件上訴為無理由，依民事訴訟法第四百四十九條第一項、第七十八
    條，判決如主文。
中　　　華　　　民　　　國　　九十三　　年　　　八　　　月　　　三　　　日
　　　　　　　　　　　　　　　　　　　　　　　　民事第一庭
~B1審判長法官　黃金石
~B2法　　　官　魏式璧
~B3法　　　官　吳登輝
正本係照原本作成。
如對本判決上訴，須於判決送達後二十日內向本院提出上訴狀，其未表明上訴理由者
，應於上訴後二十日內向本院提出上訴理由書（均須按他造當事人之人數附繕本）。
上訴時應提出委任律師或具有律師資格之人之委任狀，並依附註條文規定辦理。
中　　　華　　　民　　　國　　九十三　　年　　　八　　　月　　　四　　　日
~B法院書記官　梁美姿
附註：
民事訴訟法第四百六十六條之一：
對於第二審判決上訴，上訴人應委任律師為訴訟代理人，但上訴人或其法定代理人具
有律師資格者，不在此限。
上訴人之配偶、三親等內之血親、二親等內之姻親，或上訴人為法人、中央或地方機
關時，其所屬專任人員具有律師資格並經法院認為適當者，亦得為第三審訴訟代理人。
第一項但書及第二項情形，應於提起上訴或委任時釋明之。
                                                                ＫＡ
